臺灣高雄地方法院刑事判決　　　　　　　95年度訴字第4087號
公　訴　人　臺灣高雄地方法院檢察署檢察官
被　　　告　甲○○
上列被告因違反毒品危害防制條例案件，經檢察官提起公訴（95
年度毒偵字第8119號），本院判決如下：
    主  文
本件免訴。
    理  由
一、公訴意旨略以：被告甲○○前因施用毒品案件，經強制戒治
    期滿後，曾經臺灣高雄地方法院檢察署以民國89年度毒偵字
    第58 7號案件為不起訴處分；又因施用第一級毒品海洛因、
    第二級毒品甲基安非他命及竊盜等案件，經本院判處應執行
    有期徒刑1 年8 月確定，於94年11月10日縮刑執畢出監。詎
    被告仍不知戒斷毒癮，復先後於95年6 月2 日下午14時10分
    回溯24小時內某時許與95年9 月6 日某時，在高雄縣林園鄉
    ○○道路旁等處所，施用第1 級毒品海洛因，嗣於95 年6月
    2 日通知其前往採尿送驗，結果呈嗎啡陽性反應，而認被告
    涉犯毒品危害防制條例第10條第1 項之施用第一級毒品海洛
    因罪嫌。
二、按案件曾經判決確定者，應諭知免訴之判決，刑事訴訟法第
    302 條第1 款定有明文。又訴訟上所謂一事不再理之原則，
    關於實質上一罪或裁判上一罪，亦均有其適用（最高法院60
    年臺非字第77號判例足參）。次按，刑事訴訟法第302 條第
    1 款規定，案件曾經判決確定者，應為免訴之判決，係以同
    一案件，已經法院為實體上之確定判決，該被告應否受刑事
    制裁，既因前次判決而確定，不能更為其他有罪或無罪之實
    體上裁判。此項原則，關於實質上一罪或裁判上一罪，其一
    部事實已經判決確定者，對於構成一罪之其他部分，固亦均
    應適用。但此種事實係因審判不可分之關係在審理事實之法
    院，就全部犯罪事實，依刑事訴訟法第267 條規定，本應予
    以審判，故其確定判決之既判力自應及於全部之犯罪事實。
    惟若在最後審理事實法院宣示判決後始行發生之事實，既非
    該法院所得審判，即為該案判決之既判力所不能及。是既判
    力對於時間效力之範圍應以最後審理事實法院之宣示判決日
    為判斷之標準（最高法院82年刑事庭會議決議意旨參照）。
    再按判決應宣示之，但不經言詞辯論之判決，不在此限，刑
    事訴訟法第224 條第1 項定有明文。又裁判製作裁判書者，
    除有特別規定外，應以正本送達於當事人、代理人、辯護人
    及其他受裁判之人，同法第227 條第1項 亦有明定。是裁判
    如經宣示者，於宣示時對外發生效力；如未經宣示、公告時
    ，則於該裁判送達於當事人、代理人、辯護人或其他受裁判
    之人時，始對外發生裁判之效力。而經宣示之判決，於最後
    審理事實法院宣示判決後始行發生之事實，既非該法院所得
    審判，即為該案判決之既判力所不及，其既判力對於時間效
    力之範圍，固應以最後審理事實法院之宣示判決日為判斷之
    標準，因而經宣示得上訴於高等法院之第一審刑事判決，如
    未據上訴，其既判力之時點，固應至宣判之日。惟若第一審
    之判決，因未經言詞辯論，而未宣示及對外公告，嗣該判決
    送達後，因未上訴而確定，該判決因未經宣示及公告，應以
    其正本最先送達於當事人之時，對外發生效力，而以之為該
    判決確定既判力範圍之時點，最高法院90年度台非字第243
    判決意旨參照。
三、另按現行刑法業已於95年7月1日施行，而修正前刑法第56條
    規定：「連續數行為而犯同一之罪名者，以一罪論。但得加
    重其刑至2分之1。」，修正後之刑法則刪除上開第56條連續
    犯之規定，則95年7月1日以後，法律已無連續犯之規定可資
    適用。則就於跨越現行刑法施行前、後所為多次施用犯行之
    論罪，雖有認為：「對於施用毒品等之習慣性犯罪行為，於
    舊法時期發生並完成之行為，依裁判時之新法第2條第1項，
    適用有利於行為人之法律；於修正後發生並完成之犯罪，則
    依新法處理。前後兩者，再就刑法第51條之適用，依新法第
    2條第1項比較結果，適用舊法有關數罪併罰之規定處理。」
    （臺灣高等法院暨所屬法院因應新修正刑法施行座談會第17
    號提案之研討結論要旨參照），即將在修正前所犯數次施用
    毒品行為依修正前刑法之規定論以一個連續犯；另將在修正
    後所犯施用毒品行為，依新法處理（即可能論以一罪，但未
    說明是接續犯，或集合犯），然後再將此二段施用毒品行為
    ，再論以數罪併罰。惟：
  (一)按「刑事法若干犯罪行為態樣，本質上原具有反覆、延續實
    行之特徵，立法時既予特別歸類，定為犯罪構成要件之行為
    要素，則行為人基於概括之犯意，在密切接近之一定時、地
    持續實行之複次行為，倘依社會通念，於客觀上認為符合一
    個反覆、延續性之行為觀念者，於刑法評價上，即應僅成立
    一罪。學理上所稱『集合犯』之職業性、營業性或收集性等
    具有重複特質之犯罪均屬之，例如經營、從事業務、收集、
    販賣、製造、散布等行為概念者是」（最高法院95年度台上
    字第1079號判決參照），而集合犯與連續犯之區別則在於立
    法者已將本質上具有反覆、延續實行之特徵予特別歸類而定
    為犯罪構成要件之行為要素，且依社會通念於客觀上認為符
    合一個反覆、延續性之行為觀念者即應僅成立集合犯之一罪
    ，反之則係連續犯。而依毒品危害防制條例第2 條第1 項規
    定之「毒品」的定義，可知毒品因具有高度之成癮性及濫用
    性，即一方面因「耐藥性」影響，導致行為人必須逐漸增加
    施用劑量，方能達成相同效果；他方面則因「生理依賴性」
    及「心理依賴性」影響，導致行為人對毒品產生強烈渴求，
    終至不能根絕；由此可知，施用毒品之行為本身，顯然具有
    反覆性及延續性之特徵，且依社會通念於客觀上認為符合一
    個反覆、延續性之行為觀念，準此，「施用毒品」即屬前揭
    「於立法已特別歸類具有重複特質」之犯罪，於刑法評價上
    ，即應僅成立「集合犯」之一罪。
  (二)況不論係將修正後所犯數次施用毒品行為，論以「接續犯」
    或「集合犯」，如再將修正前之數次施用毒品行為，論以「
    連續犯」，則就同一多次施用毒品行為，前後割裂理論適用
    ，即有矛盾；而縱如上開研討結論要旨所認有新舊法比較，
    而採較有利於行為人之輕法，但上開結論，前段採取連續犯
    見解（即得加重其刑至二分之一），後段又與前段數罪併罰
    ，就其結論恐更加不利於行為人。
  (三)故此，本院認為施用毒品既屬集合犯之習慣犯的性質，不論
    於刑法修正前、後均是如此，故縱行為人於刑法修正前、後
    各有多次施用毒品行為，倘各次施用毒品之行為間，具有因
    成癮而反覆、延續施用之關係，均應僅論以一次構成要件的
    施用毒品行為，以求理論之一致。本件被告於95年6 月至9
    月現行刑法修正前後之間，多次持續施用毒品之行為，因被
    告於本院審理中亦自承約每隔2 天施用1 次，且施用地點大
    部分都在高雄縣林園鄉○○道路或電動玩具店等語（見本院
    卷第64頁），可認被告施用毒品之各該行為在時、空上均具
    有密接關係，且其行為於時、空之密接程度，均未因其間曾
    遭警查獲驗尿而中斷，則被告於該期間內之各次施用第1級
    毒品犯行，顯均係出於因成癮而反覆、延續施用之單一行為
    決意至明；從而在行為概念上，應均評價認屬包括一罪之集
    合犯，較為合理，也較符合社會通念。
四、經查：
  (一)被告前於95年6 月2 日10時許，攜帶第一級毒品海洛因1 小
    包而持有之，預備供己施用，在行經高雄縣林園鄉○○街23
    7 號前時為警查獲，而涉犯毒品危防制條例第11條第1 項之
    持有第1 級毒品罪，經臺灣高雄地方法院檢察署檢察官以95
    年度毒偵字第5360號提起公訴，業經本院高雄簡易庭於95年
    9 月12日以95年度簡字第5632號判處有期徒刑3 月，檢察官
    於95年10月3 日收受該判決，被告於95年10月11日收受該判
    決，並於95年10月23日確定，此有95年度簡字第5632號判決
    送達被告、檢察官之送達證書、台灣高等法院被告前案紀錄
    表資料等資料在卷可查（見本院95年度簡字第5632號卷）。
    是依前揭說明，該確定判決係於95年10月3 日對外發生效力
    ，並以之為既判力範圍之時點
  (二)行為人施用第一級毒品海洛因前後分別持有海洛因之行為，
    二者本質具有相互吸收之實質上一罪之關係，論罪上應為施
    用毒品之高度行為所吸收，而不另論罪。雖被告於95年6 月
    2 日10時8 分許，經高雄市政府警察局小港分局採尿送驗，
    並未檢出海洛因或可待因陽性反應，此有高雄市立凱旋醫院
    95年6 月12日A00000000 號濫用藥物尿液檢驗報告1 紙。然
    或因查獲當時因人體新陳代謝速度快慢、或因施用毒品濃度
    與純度高低，而未能檢驗出嗎啡陽性反應，而被告於警詢、
    偵查及本院審理時均供稱：伊於95年6 月1 日中午12時左右
    ，在高雄縣林園鄉○○村○○○道路施用一級毒品海洛因等
    語，而被告於95年6 月2 日14時10分許，經高雄市政府警察
    局前鎮分局採尿送驗，確呈嗎啡陽性反應，此有長榮大學確
    認報告在卷可稽，可徵被告自白伊於95年6 月1 日有施用海
    洛因等語，應非不實。
  (三)再者，被告為供施用而持有第一級毒品海洛因，其於施用前
    後持有海洛因之低度行為，本應為施用之高度行為所吸收，
    不另論罪。是本件被告前持有毒品之目的既為供已施用，且
    其持有毒品犯行業經本院判決有罪確定，業如前述，準此，
    本件被告被訴於95年6 月2 日14時10分回溯24小時之某時許
    及95年9 月6 日某時施用第一級毒品海洛因各1 次之犯罪事
    實均係在前述案件既判力時點即95年10月3 日範圍內，且被
    告於本院審理中亦自承約每隔2 天施用1 次（見本院卷第64
    頁），另參酌被告前有多次毒品前科，數度查獲施用毒品犯
    行，足見其施用毒品顯然出於反覆、延續施用之單一行為決
    意至明，係屬實質上一罪之集合犯，而為同一案件。該同一
    犯罪事實，其犯罪時點亦復為前案最後審理事實法院之宣示
    判決日之前，其中一部事實業經判決確定者，對於構成一罪
    之其他部分，亦均應適用。是本於審判不可分之原則，自為
    前案確定判決之既判力效力所及，揆諸上開說明，爰就被告
    被訴施用第一級毒品部分，逕為諭知免訴之判決。
五、至移送併辦意旨（95年度毒偵字第8551號）略以：被告於95
    年8 月上旬某日起至95年9 月6 日晚間24時止，多次在高雄
    縣林園鄉「星河電動玩具店」等處施用第一級毒品海洛因等
    情。因本案被告施用第一級毒品部分業經本院為免訴判決，
    已如前述，故移送併案部分即與本件無任何裁判上或事實上
    一罪關係，自應退回由檢察官另為適法之處理，併此敘明。
據上論斷，應依刑事訴訟法第302條第1款、第307條，判決如主
文。
中　　華　　民　　國　　96　　年　　1 　　月　　29　　日
                  刑事第七庭審判長  法　官  李淑惠
                                    法  官  林俊寬
                                    法  官  張茹棻
以上正本證明與原本無異。
如不服本判決，應於收受送達後10日內，向本院提出上訴狀。
中　　華　　民　　國　　96　　年　　1 　　月　　29　　日
                                    書記官  陳惠玲
